【裁判字號】    94,簡上,114
【裁判日期】    950222
【裁判案由】    侵權行為損害賠償
【裁判全文】
臺灣臺南地方法院民事判決             94年度簡上字第114號
上  訴  人  丁○○
訴訟代理人  張文嘉律師
被 上訴 人  戊○○
訴訟代理人  庚○○
上列當事人間請求侵權行為損害賠償事件，上訴人對於中華民國
94年6月16日本院新營簡易庭 94年度營簡字第79號第一審判決提
起上訴，經本院於民國95年2月8日言詞辯論終結，判決如下：
    主  文
上訴駁回。
第二審訴訟費用由上訴人負擔。
    事  實
甲、上訴人方面：
一、聲明：求為判決：（一）原判決不利上訴人部分廢棄。（二
    ）廢棄部分被上訴人應給付上訴人新臺幣（下同） 240,000
    元，及自起訴狀繕本送達之翌日起至清償日止，按週年利率
    百分之5計算之利息。
二、陳述：除與原判決記載相同者，茲引用之外，補稱：
（一）依民國 93年1月16日原審被告甲○○所出具之讓渡書所載
      （下稱系爭讓渡書），可知原審被告甲○○欠被上訴人50
      ,000 元，93年1月16日被上訴人委請討債公司人員至原審
      被告甲○○臺南縣白河鎮崎內里頭前溪17之1號住處 （下
      稱系爭現場）索討債款時，討債公司人員同意原審被告甲○○於94年1月19日清償50,000元， 而原審被告甲○○則
      同意由討債公司人員搬走上訴人出租與原審被告乙○○○
      之「檳榔篩選機」（下稱系爭機器）1部及打包機1部，如
      於94年1月19日原審被告甲○○未能清償50,000元， 則被
      上訴人可處理所搬走之機器，亦即由被上訴人取得機器。
      然被上訴人對原審被告甲○○之債權僅為50,000元，而所
      取走之系爭機器及打包機各1部， 價值遠較債權金額為多
      ，故系爭讓渡書附註「未支付50,000元，機器由戊○○代
      為處理」等語，依民法第893條第2項流質契約禁止之規定
      ，顯屬無效，被上訴人充其量對系爭機器僅享有質權，而
      質權所擔保之債權僅50,000元， 就系爭機器價值240,000
      元與債權50,000元之差額，被上訴人負有賠償之義務。
（二）討債公司人員於 94年1月19日至原審被告乙○○○經營之
      檳榔攤欲搬走系爭機器時，原審被告甲○○曾予以制止，
      原審被告甲○○並打電話告知在外面之母親即原審被告乙○○○，原審被告乙○○○接獲通知後，又立即打電話告
      知上訴人，要上訴人趕往救回系爭機器，並至警察局報案
      ，然上訴人自屏東趕至系爭現場時，被上訴人及系爭機器
      均已不在現場，苟如被上訴人所辯，原審被告甲○○告知
      討債公司人員系爭機器為其所有，而又通知原審被告乙○○○，並由原審被告乙○○○通知上訴人前來營救系爭機
      器，因當時上訴人在何處，原審被告甲○○並不知情，若
      於討債公司人員離去前抵達現場者，原審被告甲○○將立
      陷入兩難，故由討債公司人員離去前，上訴人已接獲通知
      趕至現場營救系爭機器，實可知原審被告甲○○並非一方
      面向討債公司人員陳稱系爭機器為其所有，另一方面又告
      知上訴人討債公司人員在搬系爭機器。是被上訴人並非善
      意不知系爭機器非屬原審被告甲○○所有，系爭讓渡書係
      原審被告甲○○在被上訴人委請之討債公司人員強迫下所
      簽，是不能以系爭讓渡書而為有利於被上訴人之證明。
（三）原審被告甲○○於討債公司人員抵達系爭現場時，如毫無
      阻擋的同意搬走系爭機器，則單純之民事糾紛當不必通知
      警方前來維持安全，必定是原審被告甲○○不同意，討債
      公司在言語上有激動大聲之處，因已涉及安全問題，警方
      始會接獲密告前來系爭現場維持秩序。由此可知，原審被
      告甲○○本來是不同意討債公司搬走系爭機器，既然原審
      被告甲○○不同意，最好之理由，當莫過於告知系爭機器
      非其所有一途，故當可知原審被告甲○○有將其無權處分
      系爭機器之事告知討債公司，討債公司遂予原審被告甲○○有轉圜之空間， 同意甲○○將清償期限展延至93年1月
      19日，俾原審被告甲○○能籌錢贖回系爭機器，對上訴人
      有所交待。
三、證據：除援用第一審所提證據外，另補提系爭現場照片10幀
    ，並聲請訊問證人己○○。
乙、被上訴人方面：
一、聲明：求為判決駁回上訴。
二、陳述：除與原判決記載相同者，茲引用之外，補稱：
（一）上訴人主張系爭讓渡書之約定因違反民法第893條第2項之
      規定而屬無效，被上訴人充其量對系爭機器僅享有質權，
      就系爭機器價值 240,000元與質權擔保債權50,000元之差
      額，被上訴人負有賠償之義務。惟原審被告甲○○簽立系
      爭讓渡書時，被上訴人與甲○○之50,000元債權已屆至，
      此觀讓渡書載稱「本人甲○○因欠戊○○金額50,000元整
      於元月16日．．．」即可知悉，故系爭讓渡書之約定實不
      違反流質契約禁止之規定。且倘上訴人認被上訴人對系爭
      機器享有質權，依民法第948條、第886條之規定，被上訴
      人既善意取得質權，則對上訴人即無侵權行為。
（二）上訴人主張被上訴人取走系爭機器時已知系爭機器屬上訴
      人所有，被上訴人並非善意乙情，被上訴人對此加以否認
      ，且上訴人就此情未舉證以實其說。又上訴人既自認被上
      訴人對系爭機器享有質權，即係依法善意取得質權，又怎
      會係非善意。再者，依讓渡書所載已足徵原審被告甲○○
      確實陳稱系爭機器為其所有， 並同意於93年1月19日未支
      付50,000元時，任由被上訴人處理， 故上訴人主張93年1
      月16日證人丙○○等人欲搬走系爭機器時，原審被告甲○○曾出面予以制止，顯不合理，且倘原審被告甲○○有意
      阻止，證人丙○○等人豈能以強制力奪取系爭機器。況上
      訴人係主張侵權行為請求損害賠償，並主張被上訴人非善
      意，依舉證責任原則，應由請求損害賠償之上訴人負舉證
      責任。
（三）上訴人於原審時主張甲○○與上訴人私相授受系爭機器以
      抵償債務，為共同侵權行為， 並未主張93年1月19日證人
      丙○○等人欲搬走系爭機器時，原審被告甲○○曾出面予
      以制止，是原審被告甲○○與被上訴人既私相授受，則於
      搬走系爭機器時，原審被告甲○○又怎會加以阻止？又上
      訴人主張系爭讓渡書違反民法第893條第2項之規定而無效
      ，故不能取得系爭機器之所有權，如無法返還，應賠償其
      所受損害，不知其請求之基礎為何？本件上訴人既未能證
      明被上訴人之行為構成侵權行為，其所為之請求，顯無理
      由。
丙、本院依職權函請臺南縣警察局白河分局檢送 93年1月16日警
    方據報至系爭現場處理之相關資料，並訊問證人丙○○。
    理  由
一、本件被上訴人經合法通知，未於最後言詞辯論期日到場，核
    無民事訴訟法第386條各款所列情形， 爰依上訴人之聲請，
    由其一造辯論而為判決。
二、本件上訴人起訴主張：上訴人於92年9月1日將系爭機器出租
    與原審被告乙○○○， 租期至93年2月28日止為期半年。未
    料，原審被告乙○○○之子即原審被告甲○○，因積欠被上
    訴人債務， 93年1月16日被上訴人委請證人丙○○等人至系
    爭現場向原審被告甲○○索討債務未果後，在原審被告甲○○告知系爭機器非其所有，且不同意證人丙○○等人搬走系
    爭機器之情形下，證人丙○○等人仍強令原審被告甲○○簽
    立系爭讓渡書，同意證人丙○○等人搬走系爭機器，且原審
    被告甲○○如未於93年1月19日支付被上訴人50,000元， 系
    爭機器則由被上訴人代為處理。又系爭讓渡書約定「未支付
    50,000元，機器由戊○○代為處理」之內容，違反民法第89
    3條第2項流質契約禁止之規定，顯屬無效，被上訴人充其量
    對系爭機器僅享有質權，而質權所擔保之債權僅50,000元，
    就系爭機器價值240,000元與債權50,000元之差額， 被上訴
    人負有賠償之義務。爰依侵權行為之法律關係，請求被上訴
    人賠償系爭機器被取走時之價值240,000元等語。
三、被上訴人未於最後言詞辯論期日到場，惟據其之前到庭及所
    提民事答辯狀陳稱：證人丙○○等人取走系爭機器時，並不
    知系爭機器並非原審被告甲○○所有，被上訴人顯係善意，
    上訴人既主張被上訴人所為係侵權行為，惟未舉證以實其說
    ，其所為之請求，顯無理由。又上訴人於原審時係主張原審
    被告甲○○與被上訴人私相授受系爭機器以抵償債務，為共
    同侵權行為，現卻又主張被上訴人委請之證人丙○○等人欲
    搬走系爭機器時，原審被告甲○○曾出面予以制止，顯相矛
    盾，其所為之主張，應無足取。再者，原審被告甲○○簽立
    系爭讓渡書時，被上訴人與原審被告甲○○之50,000元債權
    已屆清償期，故系爭讓渡書之約定實不違反流質契約禁止之
    規定，且倘上訴人認被上訴人對系爭機器享有質權，依民法
    第948條、第886條之規定，被上訴人既善意取得質權，則對
    上訴人即無侵權行為。再者，上訴人主張系爭讓渡書違反流
    質契約禁止之規定而無效，故被上訴人不能取得系爭機器之
    所有權，如無法返還，應賠償其所受損害，並無法律上之依
    據等語置辯。
四、上訴人主張被上訴人之妻丙○○及其友人數人於 93年1月16
    日至系爭現場，向原審被告甲○○催討其積欠被上訴人之檳
    榔買賣債務未果，原審被告甲○○乃出具系爭讓渡書載稱：
    「本人甲○○因欠戊○○金額50,000元整於元月16日搬運檳
    榔選別機1部（按即系爭機器）價值 150,000元整打包機1部
    20,000元整，於元月19日支付50,000元整，機械於當日運回
    。立書人甲○○。公元2004年元月16日。附註：未支付50,0
    00元機械由戊○○代為處理，元月19日止」等語，並由被上
    訴人之妻丙○○等人搬走系爭機器之事實，為兩造所不爭執
    ，並據證人丙○○及當日至系爭現場處理之警員己○○結證
    在卷（見本院卷第74頁至第76頁、106頁至108頁），並有系
    爭讓渡書1紙及原審被告甲○○所簽立之本票2紙存卷（見原
    審卷第19頁、第20頁）可稽，自堪信此部分之事實為真實。
五、惟上訴人另主張被上訴人委請之證人丙○○等人，於前揭時
    地取走系爭機器時，業已明知系爭機器並非原審被告甲○○
    所有，且原審被告甲○○不同意其等搬走系爭機器，其等仍
    強令原審被告甲○○簽立系爭讓渡書，並搬走系爭機器，應
    負侵權行為之損害賠償責任，則為被上訴人所否認，並以前
    揭情詞置辯。是本件之爭點為：被上訴人經由證人丙○○等
    人於93年1月16日， 至系爭現場催討債款未果，取走系爭機
    器時，是否明知系爭機器並非原審被告甲○○所有？被上訴
    人經由證人丙○○等人前揭所為之催討債款行為，是否構成
    侵權行為？經查：
（一）按當事人主張有利於己之事實者，就其事實有舉證之責任
      ，民事訴訟法第277條前段定有明文。 又按侵權行為，被
      害人應就行為人因故意或過失，不法侵害其權利之事實負
      舉證責任（最高法院58年台上字第1421號判例及82年度台
      上字第267號判決意旨參照）。 本件上訴人主張被上訴人
      明知系爭機器並非原審被告甲○○所有，且原審被告甲○○不同意被上訴人搬走系爭機器，仍強令原審被告甲○○
      簽立系爭讓渡書，並搬走系爭機器，被上訴人應負侵權行
      為之損害賠償責任，依前揭法條規定及最高法院判例與判
      決意旨，自應就被上訴人前揭所為，已構成侵權行為負舉
      證責任。
（二）原審被告甲○○於 93年1月16日出具之系爭讓渡書（原審
      卷第20頁）載稱：「本人甲○○因欠戊○○金額50,000元
      整於元月16日搬運檳榔選別機1部 （按即系爭機器）價值
      150,000元整打包機1部20,000元整，於元月19日支付50,0
      00元整，機械於當日運回。立書人甲○○。公元2004年元
      月16日。附註：未支付50,000元機械由戊○○代為處理，
      元月19日止」等語，在未有其他事證足以證明原審被告甲○○係在受強暴、脅迫、詐欺等不正方法下所出具，應足
      徵原審被告甲○○確實陳稱系爭機器係其所有，始得同意
      未支付約定金額50,000元時，任由被上訴人處理之。
（三）而原審被告甲○○不只積欠被上訴人如系爭讓渡書上所載
      之50,000元，其開立與被上訴人之本票2紙金額共計為400
      ,000 元，因本票到期後， 原審被告甲○○無法一次清償
      ，雙方遂先約定於93年1月16日先清償50,000元， 證人丙○○與其友人數位， 乃於93年1月16日依約前往系爭現場
      向原審被告甲○○催討約定清償之50,000元，因原審被告
      甲○○仍無法清償，原審被告甲○○乃同意將系爭機器及
      打包機各1部讓渡與被上訴人， 當日原審被告甲○○並未
      表示系爭機器為原審被告乙○○○所有，而係陳稱系爭機
      器為其所有，當時現場有警方在場，證人丙○○等人不可
      能以強行之方式搬走系爭機器，且證人丙○○等人曾將上
      開本票交付與警方查看，原審被告甲○○並向警方表示僅
      係單純之債務糾紛等情，業據證人丙○○於94年11月16日
      本院準備程序期日結證在卷（見本院卷第74頁至第77頁）
      。
（四）又 93年1月16日證人丙○○等人至系爭現場向原審被告甲○○催討債款後，警員己○○接獲不知名之人報案到場防
      止打架鬧事，當日雙方協調時，證人丙○○等人與原審被
      告甲○○均表示係買賣檳榔之債務糾紛，原審被告甲○○
      有請證人丙○○等人再緩幾期清償債務，然證人丙○○等
      人表示已催討多次未果，不同意再緩期清償，雙方乃協議
      要以系爭機器來抵償或抵押，原審被告甲○○於警方在場
      、經雙方協調、非遭強迫之情形下出具系爭讓渡書，且系
      爭機器亦係在雙方協調後，由證人丙○○等人以非強行之
      方式搬走，當時原審被告甲○○有無表示系爭機器為其所
      有或係原審被告乙○○○所有，因雙方僅係債務糾紛，警
      方並不介入，因此證人己○○並不清楚，另原審被告甲○○當時是否有打電話予原審被告乙○○○，證人己○○亦
      不清楚等情，亦據當時到場之警員即證人己○○於94年12
      月21日本院準備程序期日證述在卷 （見本院卷第106頁至
      第109頁）。
（五）經核證人丙○○、己○○之證詞大致相符，上訴人對證人
      己○○之證詞復不爭執（見本院卷第109頁、第131頁），
      且證人己○○前揭證述之內容，又與近2年前之93年1月16
      日臺南縣警察局白河分局 110受理案件記錄表及臺南縣警
      察局白河分局竹門派出受理各類案件紀錄表載稱： 93年1
      月16日在系爭現場，證丙○○等人與原審被告甲○○，因
      檳榔買賣債務糾紛，雙方協商先以系爭機器抵押付款後，
      於原審被告甲○○付款後，再退還系爭機器等語，亦大致
      相符，有臺南縣警察局白河分局94年11月17日南縣白警偵
      字第 0940017634號函檢送之該局110受理案件記錄表及該
      局竹門派出受理各類案件紀錄表附卷（見本院卷第90頁至
      第92頁）可憑，且依上訴人所提系爭現場照片10幀（見本
      院卷第第81頁至84頁），可知系爭現場與一般住家無異，
      並非一般設有招牌，且足以特定係某人開設之檳榔攤，而
      是時向上訴人承租系爭機器之原審被告乙○○○又未在場
      ，原審被告甲○○又係因買賣檳榔而積欠被上訴人債款，
      是依當時之客觀情狀，證人丙○○等人應無從判斷系爭機
      器確非原審被告甲○○所有。此外，復有原審被告甲○○
      所出具金額共計 400,000元之本票2紙及系爭讓渡書1紙附
      卷足參，堪認證人丙○○、己○○之前揭證詞應非虛妄，
      應足資為有利於被上訴人之認定。
（六）上訴人雖主張：原審被告甲○○於被上訴人委請之討債公
      司人員抵達系爭現場如毫無阻擋的同意搬走系爭機器，則
      單純之民事糾紛當不必通知警方前來維持安全，必定是原
      審被告甲○○不同意，討債公司在言語上有激動大聲之處
      ，因為涉及安全問題，警方始會接獲密告前來系爭現場維
      持秩序，由此可知，原審被告甲○○本係不同意討債公司
      搬走系爭機器云云。 查警方固於93年1月16日接獲報案抵
      達系爭現場，然此並不當然可以推認必係因原審被告甲○○不同意證人丙○○等人搬走系爭機器，而可能係為單純
      防止債務協調過程中不可預測之衝突或係報案之人誤認情
      勢等情均有可能，是尚難僅以警方經報案後至系爭現場，
      即遽予推認證人丙○○等人於搬走系爭機器時即已明知系
      爭機器確非原審被告甲○○所有，而仍執意取走乙情，上
      訴人上開主張，無非臆測之詞，不足採信。又上訴人於原
      審時係主張原審被告甲○○與被上訴人私相授受系爭機器
      以抵償債務，為共同侵權行為，嗣卻又主張被上訴人欲搬
      走系爭機器時，原審被告甲○○曾出面予以制止，所為主
      張，前後已然不一，且其主張之前揭事實，復與證人丙○○、己○○前揭證述不符，益徵其主張之不可採憑。至系
      爭讓渡書是否違反民法第893條第2項流質契約禁止之規定
      而無效，與本件被上訴人前揭所為是否構成侵權行為無涉
      ，故系爭讓渡書縱因此而無效，上訴人亦無從依侵權行為
      之法律關係，請求被上訴人賠償系爭機器被取走時之價值
      240,000元。
六、綜上所述，依證人丙○○、己○○前揭證述，可知系爭讓渡
    書係93年1月16日證人丙○○等人與原審被告甲○○， 經雙
    方協商後，在警方在場，且原審被告甲○○未經強迫下所簽
    立，系爭機器亦係在原審被告甲○○同意下，始由證人丙○○等人搬走，而上訴人主張丙○○等人欲搬走系爭機器時，
    原審被告甲○○曾予以制止，原審被告甲○○並打電話告知
    原審被告乙○○○，原審被告乙○○○接獲通知後，又立即
    打電話告知上訴人，要上訴人趕往救回系爭機器，原審被告
    乙○○○並至警察局報案等情，又無法舉證以實其說。而本
    件依前揭說明，應由上訴人舉證證明就被上訴人前揭所為構
    成侵權行為，而上訴人既不能舉證證明就被上訴人前揭所為
    ，已構成侵權行為。從而，上訴人主張依侵權行為之法律關
    係，請求被上訴人賠償系爭機器被取走時之價值 240,000元
    ，即屬無據，應予駁回。原審就此部分所為上訴人敗訴之判
    決，於法並無違誤，上訴意旨指摘原判決為不當，聲明廢棄
    改判，核無理由，應駁回其上訴。
七、又本件判決結果已臻為明確，兩造其餘攻擊防禦方法，經本
    院斟酌後，認對於判決結果已不生影響，爰不逐一論述，併
    予敘明。
八、據上論結，本件上訴為無理由，依民事訴訟法第436條之1第
    3項、第463條、第385條第1項、第449第1項、第78條，判決
    如主文。
中    華    民    國    95    年    2    月     22    日
                        臺灣臺南地方法院民事第四庭
                            審判長法  官  高榮宏
                                  法  官  林欣玲
                                  法  官  陳金虎
以上為正本係照原本作成。
本件判決不得上訴。
中    華    民    國    95    年    2     月    23    日
                                  書記官  謝文心


司法院資訊處製作；財團法人民間司法改革基金會備份。
